【裁判字號】    91,上更(一),244
【裁判日期】    920522
【裁判案由】    違反水土保持法等
【裁判全文】
臺灣高等法院高雄分院刑事判決          九十一年度上更(一)字第二四四號
    上  訴  人
    即  被  告  丙○○
                乙○○
    共      同
    選任辯護人  陳清朗律師
右上訴人等因違反水土保持法等案件，不服臺灣屏東地方法院八十六年度訴字第九五
號中華民國八十八年一月二十九日第一審判決（起訴案號：臺灣屏東地方法院檢察署
八十五年度偵字第二八八五、八五八一號），提起上訴，經判決後，由最高法院發回
更審，本院判決如左：
      主      文
原判決撤銷。
丙○○、乙○○均無罪。
      理      由
一、甲訴意旨略以：被告丙○○、乙○○分別係屏東縣潮州鎮農會理事長及總幹事，
    二人均明知屏東縣獅子鄉○道段太石盤溪與南側之屏東林區管理處潮州事業區第
    四十三林班地之間之土地，係甲有山坡地，竟因潮州鎮農會擬在太石盤溪北側，
    即該農會所有之獅子鄉○道段第一之十一、十二、十四、十六地號等土地內，興
    建農民教育休閒活動中心，為達擴張該休閒活動中心之目的，乃共同意圖為自己
    不法之利益，基於竊佔及在甲有山坡地擅自從事修建道路之開發及設置工作物之
    概括犯意聯絡，於民國八十二年十二月間，未經許可，僱用不知情之工人，在該
    甲有山坡地上，舖設水泥道路，而擅自設置工作物，予以佔用；又利用該農會於
    八十三年二月十七日接受臺灣省政府農林廳水土保持局第四工程所委託，負責整
    治太石盤溪之機會，於八十三年十月七日，在該山坡地上方，即乙○○向臺灣省
    政府農林廳林務局屏東林區管理處承租之第四十三林班地上，僱工搭設圓形鐵架
    ，開始興建蓄水池，擅自設置工作物，予以佔用；復於八十四年八月間，沿上開
    甲有山坡地，僱工舖設植草磚路，擅自設置工作物，予以佔用。除該圓形鐵架已
    自行拆除外，修建道路面積共計零點二三七一甲頃，致該山坡地土石沖蝕達二十
    四點六立方甲尺。嗣於八十五年三月二十七日，經警會同屏東林區管理處潮州工
    作站技術員會勘現場後查獲上情。案經屏東縣警察局枋寮分局移送偵辦及檢察官
    自動檢舉偵辦，因認被告等有共犯刑法第三百二十條第二項之竊佔及水土保持法
    第三十二條第一項之在甲有山坡地未經同意擅自從事修建道路之開發，致生水土
    流失之罪嫌。
二、按修正前山坡地保育利用條例第三十四條第一項，及水土保持法第三十二條第一
    項之罪，均係刑法竊佔罪之特別規定，均以未經山坡地所有權人同意，或對該山
    坡地無使用權源而擅自墾植、占用、設置工作物，或從事開發、經營及使用等行
    為，為其成立要件。如因租賃或得所有權人同意，或因其他原因對該山坡地有正
    當使用權源者，縱違反約定使用方法而為墾植、占用、設置工作物，或從事開發
    、經營及使用等行為，即與「擅自」之要件不符，自難遽依上開罪名論擬。
三、甲訴人認被告等有犯前開竊佔及水土保持法之罪嫌，係以告發人楊守清、馮麗惠
    之指訴，證人邱成一之證述，並有屏東林區管理處潮州工作站所提出之航照圖可
    證，復經檢察官督同地政人員勘驗屬實，有勘驗筆錄、土地複丈成果圖及照片十
    四張在卷可考，為其主要論據。訊據被告丙○○、乙○○均不諱言在上開山坡地
    僱工興建道路，並在第四十三林班土地上搭設圓形鐵架，惟均堅決否認右揭犯行
    ，被告丙○○辯稱：潮州鎮農會於八十三年二月十七日接受臺灣省政府農林廳水
    土保持局第四工程所之委託，執行太石盤溪之整治工程，因水土保持局第四工程
    所在移交前，僅完成太石盤溪堤防、觀察河道水流變化之橋樑，及為進入整修河
    道所用之便梯，對於二側護岸旁之植草、植樹及保護堤防，及防止水土遭受水流
    沖刷之水防道路及跌水床，均尚未完工，潮州鎮農會乃依水土保持局第四工程所
    指示，於山坡坡度超過二十五度時，建造跌水床之工程，且坡度愈陡之處，跌水
    床之面積愈廣，因太石盤溪上游處坡度較陡，故舖設有方孔之植草磚，以利植草
    之生草及吸取水分，下游處則直接舖設水泥，其作用係避免溝堤之側仍遍佈石礫
    、砂土而無法防止水流沖刷，造成溝堤內側遭侵蝕而崩堤，故分別施以植草磚及
    舖設水泥，建造用以鞏固溝堤內側及搶險運輸之水防道路，至搭設圓形鐵架，係
    為興建蓄水池，用以灌溉太石盤溪二側護岸所植樹木，前開工程，係為防止水土
    流失而為必要之水土保持工程，並無致生水土流失之情等語。被告乙○○亦辯稱
    係依指示而為前開工程，並無違法失職之處，該工程絕無生水土流失之可能等語
    。
四、經查：
  (一)本件被告等於右述時間在上開山坡地僱工舖設水泥道路植草磚路及搭設圓形鐵架
    蓄水池之地點，究竟係在甲訴人所指之屏東縣獅子鄉○道段太石盤溪與南側之屏
    東林區管理處潮州事業區第四十三林班地之間之土地上﹖或在上述第四十三林班
    地內之土地上（乙○○承租部分除外）﹖抑被告乙○○向屏東林區管理處承租之
    第四十三林班地內之三筆土地上﹖有先予明之必要。本院就上開問題向行政院
    農業委員會林務局屏東林區管理處函查，茲據該處函覆：「有關本處轄潮州事業
    區第林班地是否全部由被告乙○○承租﹖又本件系爭本處告發移送被告乙○○
    違法舖設水泥道，植草磚路及搭設圓形鐵架蓄水池之土地，是否在其所承租之範
    圍內案，經本處潮州工作站查稱乙○○違法舖設上開工作物如圖內所繪，均在潮
    州事業區第林班所承租三本處（八‧六０甲頃、九‧五０甲頃、八‧九０甲頃
    ）租地內：惟該三筆承租租地是該林班之乙部分該林班全部由乙○○所承租
    。」等情，有該處九十二年二月二十五日屏政字第０九二六一一五八七號函及其
    檢附之(一)乙○○承租三筆租地造林地位置圖(二)乙○○違法舖設水泥道路植草磚路
    、圓形鐵架蓄池之位置圖各乙份在卷可稽。由上觀之，被告等就上開土地既有租
    賃權，則其等於上開承租土地上設置上開工作物，即難謂係無使用權源而擅自墾
    植，核與水土保持法第三十二條第一項之「擅自要件」不符，自難以上開罪名相
    繩。況查其中舖設水泥道路部分，水土保持法係於八十三年五月二十七日甲布，
    而於同年月二十九日生效實施。被告等於八十二年十二月間，僱工在上述甲有山
    坡地上舖設水泥、道路時，該法尚未甲布施行，依刑法第一條規定：「行為之處
    罰，以行為時之法律有明文規定者為限。」，則被告等此部分犯罪，尚屬不能成
    立。
  (二)本件潮州事業區第四十三林班並非保安林乙節，業據行政院農業委員會林務局屏
    東林區管理處函覆甚詳，有該管九十二年二月十日屏政字第０九二六二一００五
    ０號函在卷可稽。又按修正前山坡地保育利用條例第三十四第一項及水土保持法
    第三十二條第一項之罪，均亦以在甲有或他（私）人山坡地，未經同意擅自墾植
    、占用或從事經營、開發或使用等行為，為其要件。而修正前山坡地保育利用條
    例所稱之「山坡地」，依該條例第三條之規定，係指國有林事業區、試驗用林地
    、保安林地「以外」經  央或直轄市主管機關參照自然形勢、行政區域或保育、
    利用之需要，就信於(1)標高在一百甲尺以上。(2)標高未滿一百甲尺，而其平均坡
    度在百分之五以上，情形之一者劃定範圍，報請行政院核定甲告之甲、私有土地
    者而言。而水土保持法所謂之「山坡地」，依該法第三條第三款之規定，係指國
    有林事業區、試驗用林地、保安林地「及經」中央或直轄市主管機關參照自然形
    勢、行政區域或保育、利用之需要，就合於(1)標高在一百甲尺以上。(2)標高未滿
    一百甲尺，而其平均坡度在百分之五以上，情形之一者劃定規範，報請行政院核
    定甲告之甲、私有土地者而言。因之，若未經中央或直轄市主管機關依上開規定
    報請行政院核定甲告之甲、私有土地，即難認屬上開法律規定之所謂「山坡地」
    。是以行為人縱有在甲有或私人之土地擅自墾植、占用或從事經營、開發或使用
    等行為，若該土地於行為時尚未經中央或直轄市主管機關依據上開規定報請行政
    院核定甲告為「山坡地」者，即難遽依上述罪名論科。而原審以被告等人先後於
    八十二年十二月間、八十三年十月七日及八十四年八月間，僱工在前述甲有山坡
    地及該山坡地上方之第四十三林班地上，分別設置前述水泥道路等工作物等情，
    而認被告等所為應成立修正前山坡地保育利用條例第三十四條第一項及水土保持
    法第三十二條第一項等罪。惟查依卷附枋寮地政事務所八十八年八月十一日屏枋
    地字第二五八號複丈成果圖上紅色部分（含前述水泥道路、圓形鐵架及植草磚路
    部分）之土地，係於八十六年七月三十一日始經行政院以台八十六農三０八二四
    號函核定，而由台灣省政府八十六年十月八日以八六府農水字第一六八八六七號
    甲告為山坡地之範圍，此有屏東縣政府八十八年十月十一日八八屏府農保字第一
    八０七七三號函暨該複丈成果圖各一份附於本院前審卷內可稽（見本院前審卷(一)
    第一六二、六三頁）。則本件被告等在上址設置前開工作物時，該土地既尚未經
    台灣省政府依據前述規定報請行政院核定甲告為「山坡地」，依上說明，自難遽
    依上述法條論罰。又被告等於上述承租之第四十三林班地上設置上述之工作物，
    既有合法使用權源，自無成立修正前森林法第五十一條第一項之罪之問題，併此
    明。
  (三)按水土保持法第三十二條第一項之罪，為實害犯，以發生水土流失或毀損水土保
    持之處理與維護設施之結果為必要。而上開犯行之實施，與前述犯罪結果之發生
    ，彼此間必須有相當因果關係存在，始能論以該罪。原判決認被告等在前述山坡
    地擅自設置前揭工作物，致該山坡地土石沖蝕達二十四點六立方甲尺等情，無非
    以屏東林區管理處八十七年十二月三十日八七屏政字第０二九二四號函附之現場
    水土流失地形圖一份及照片四張（見一審卷第一一六頁、第一一七頁），為其依
    據。惟卷查該現場水土流失地形圖中並未註明其勘察之時間。究竟該現場水土流
    失地形圖係於何時勘察製作﹖其勘察時間與被告等設置上開工作之時間相距多久
    ﹖均無法證明，且上開照片四張係八十七年十一月十九日所拍攝，與被告等於八
    十四年八月間最後僱工於上述山坡地舖設植磚路，相距在三年以上，且證人即水
    土保持局人員魏銘燦於本院證稱：「（施工便道水泥舖設範圍有無超過原先水土
    保持局施工時使用之便道面積﹖），沒有，即施工便道舖設水泥並未擴大道路面
    積」、「（施工便道舖設水泥路是否較原先便道好﹖），比較好，因舖設水泥可
    防止沖刷」，「水泥路面部分係原來施工道路，此部分是我們所承作的，此路亦
    是我們移交潮州農會管理之道路」等語（見本院八十八年七月十六日筆錄）。由
    上觀之，尚難遽認上開水土流失，與被告等設置植草磚路及舖設水泥道路等上開
    工作物有何相當因果關係。又依屏東林區管理處上開函附之現場水土流失地形圖
    所示之位置，該土石流二十四點六立方甲尺之位置係位於距離屏鵝四線道不遠之
    步道處，而該處並非潮州鎮農會所施工，此由證人即當時參與是項工程之水保局
    四所人員魏銘燦會同本院勘驗時，證稱：「原舊有步道，係水土保持局所建，長
    度從省甲路一直往上到植草磚路底；現有步道可分為三段，前段約七十甲尺，為
    原有水土保持局所建（按：其意即其上之水泥係水保局所舖設），中段為系爭水
    泥地部分，後段為植草磚部分」、「（林務局所說的土石流失二十四點六立方甲
    尺在何處﹖）」、「（這部分的道路是誰所舖設﹖）是我們水土保持局。那時就
    已經舖設水泥，水泥長度只有前面約七十甲尺部分，以便工程車進入工作」（見
    本院九十一年九月二十七日勘驗筆錄），顯然水保局原本即在地上設置上該道路
    ，並於前段七十甲尺舖設水泥，而該水土流失之處係位在水保局施作之處，核與
    潮州鎮農會後來施作之中、後段道路上舖設水泥、植草磚無關，至為明確。被告
    等於上開承租土地設置工作物，既與上開水土流失無相當因果關係，自難以上開
    罪責相繩。至於告發人楊守清、馮麗惠之指述，證人邱一成之證述，核與事實不
    符，均難採為不利於被告之認定，併此明。
五、綜上所述，被告等所辯上情，經調查結果，尚堪採信。此外，復查無其他確切之
    證據足證被告等有甲訴人所指之犯罪，依前開說明，應認不能證明被告等犯罪。
    原審未予詳查，遽為被告等科刑之判決，尚有未當。被告等上訴意旨，執此指摘
    原判決不當，為有理由，自應由本院將原判決撤銷改判，另為被告等無罪之諭知
    。
據上論斷，應依刑事訴訟法第三百六十九條第一項前段、第三百六十四條、第三百零
一條第一項，判決如主文。
本案經檢察官彭南雄到庭執行職務。
中    華    民    國     九十二     年       五       月     二十二     日
                              臺灣高等法院高雄分院刑事第三庭
                                  審判長法官  周賢銳
                                        法官  黃建榮
                                        法官  謝宏宗
右正本證明與原本無異。
檢察官如不服本判決應於收受本判決後十日內向本院提出上訴書狀，其未述上訴理
由者，並得於提起上訴後十日內向本院補提理由書狀（均須按他造當事人之人數附繕
本)「切勿逕送上級法院」。
                                      書記官  賴梅琴
中   華    民    國     九十二     年       五       月     二十六     日
                                                                        Ｆ


司法院資訊處製作；財團法人民間司法改革基金會備份。
